【裁判字號】    98,訴,253
【裁判日期】    980515
【裁判案由】    侵權行為損害賠償
【裁判全文】
臺灣高雄地方法院民事判決               98年度訴字第253號
原      告  甲○○
訴訟代理人  施秉慧律師
            焦文城律師
被      告  丙○○
            乙○○
上  一  人  林春華律師
訴訟代理人
上列當事人間請求侵權行為損害賠償事件，經本院於民國98年4
月28日言詞辯論終結，判決如下：
    主      文
被告應連帶給付原告新台幣柒拾伍萬肆仟參佰肆拾柒元及被告乙
○○自民國九十七年七月九日起、被告丙○○自九十七年七月二
十日起均至清償日止按週年利率百分之五計算之利息。
原告其餘之訴駁回。
訴訟費用由被告連帶負擔四分之一，餘由原告負擔。
本判決關於原告勝訴部分於原告以新台幣貳拾伍元為被告供擔保
後得假執行，但被告如以新台幣柒拾伍萬肆仟參佰肆拾柒元為原
告供擔保後免為假執行。
原告其餘假執行之聲請駁回。
    事實及理由
一、本件被告丙○○未於言詞辯論期日到場，經核無民事訴訟法
    第386 條所列各款之情形，爰依原告之聲請，准由其一造辯
    論而為判決。
二、本件原告起訴主張伊於民國96年5 月24日以新台幣（下同）
    4,112 萬元應買台灣金融資產服務股份有限公司95年雄金拍
    丑字第770 號拍賣事件之坐落高雄縣路竹鄉○○段第542 、
    542-1 地號及同鄉○○段第110 、110-1 、110-2 、112 地
    號等6 筆土地及其上未保存登記建物，並於同年6 月13日取
    得不動產權利移轉證書，後伊聲請執行點交時，被告乙○○
    乃於被告丙○○之操縱下，於96年6 月4 日、7 月2 日分別
    虛偽以上開建號建物係其出資興建為由而先後2 次提起第三
    人異議之訴以為阻攔使伊無法取得占有，而其所提第一件訴
    訟嗣即自行撤回，第二件訴訟則經鈞院96年度訴字第1677號
    判決以被告乙○○主張系爭建物係由其出資興建為不可採而
    駁回其訴，顯見被告乙○○對於系爭不動產不具合法權源，
    其等共謀以提起第三人異議之訴之方式阻礙伊取得系爭不動
    產之占有使用自屬不法且為無權占用，其等自96年6 月14日
    起至97年7 月31日止使伊無法使用收益，依侵權行為或不當
    得利之規定自應賠償伊所受之損害，而系爭不動產依申報地
    價及建物契稅之現值達35,986,500元，依土地法第97條規定
    ，自得請求該總價10% 之相當租金計359 萬元，伊爰予請求
    其中之300 萬元，為此爰依侵權行為或不當得利之法律關係
    請求擇一判令：被告應連帶給付300 萬元及自起訴狀繕本送
    達之翌日即被告乙○○自97年7 月9 日起、被告丙○○自97
    年7 月20日起按年息5%計算之利息，且願供擔保請准宣告假
    執行。
三、被告丙○○未於言詞辯論期日到場，亦未提出之書狀作何聲
    明或陳述。
四、被告乙○○則以系爭未保存登記建物係伊向被告丙○○承租
    土地後所出資興建，並為該豬舍之實際經營者，伊於執行中
    提起第三人異議之訴並請求暫停該建物之執行程序，係基於
    建物所有人之地位，為維護自己權益而依法合法行使訴訟上
    之權利，此自為法律所允許之正當權利行使而非故以損害他
    人為目的，伊自無不法可言，且原告自領有權利移轉證書時
    起即已取得系爭不動產之所有權，停止執行僅停止拍得價金
    交付予債權人，此並不妨礙原告之取得所有權，原告自亦無
    受有損害，而系爭建物未點交並非伊所造成而係執行處之責
    任，且伊在前案訴訟中即曾聲請撤回，惟此未得原告之同意
    才讓事件拖延更久，而伊係本於房屋所有權人之意思而非租
    賃關係占有，在未點交以前，自無任何賠償之理由，伊自無
    何侵權行為或受有不當得利之情事，原告請求即屬無據等語
    為辯，並聲明求為判決駁回原告之訴及假執行之聲請，如受
    不利判決，且願供擔保請准宣告免為假執行。
五、兩造不爭執之事項：
  (一)、原告於96年5 月24日乃以4,112 萬元向本院執行處（94年
      度執字第36317 號執行事件）拍定買受坐落高雄縣路竹鄉
      ○○段第542 （面積11 ,770 ㎡，96年1 月申報地價176
      元/ ㎡，公告現值1,10 0元/ ㎡）、542-1 （面積2,551
      ㎡，申報地價及公告現值同542 地號）地號及同鄉○○段
      第110 （面積4,107 ㎡，96年1 月申報地價136 元/ ㎡，
      公告現值850 元/ ㎡）、110-1 （面積17,295㎡，申報地
      價及公告現值同110 地號）、110-2 （面積1,003 ㎡，申
      報地價及公告現值同11 0地號）、112 （面積131 ㎡，申
      報地價及公告現值同11 0 地 號）、地號等6 筆土地及其
      上未保存登記建物（建號942 號，地面層面積8,495.64㎡
      ，坐落於營後段542 -1及大湖段110 、110- 1、110-2 地
      號土地之上），並於同年6 月13日取得不動產權利移轉證
      書。
  (二)、被告乙○○於96年6月4日以上開建號建物係其出資興建為
      由而對上該執行案件債務人丙○○、黃而成、柯月香、黃
      貴英及債權人土地銀行等提起第三人異議之訴，經本院以
      96年度審訴字第435 號受理後，後於96年6 月20日具狀撤
      回該訴。
  (三)、被告乙○○於96年7月2日復基於同上項理由再對同諸人等
      提起第三人異議之訴，經本院以96年度訴字第1677號審理
      後，後變更被告為本件原告，而該訴嗣經本院於97年7 月
      31日以被告乙○○主張上開建物係由其出資興建為不可採
      而駁回其訴並經確定。
六、本院就兩造必要爭點所為之判斷：
  (一)、原告依共同侵權行為或占有之不當得利擇一請求被告為賠
      償是否有據？
    (1)、按「確定判決之既判力，固以訴訟標的經表現於主文判
        斷之事項為限，判決理由並無既判力。但法院於判決理
        由中，就訴訟標的以外當事人主張之重要爭點，本於當
        事人辯論之結果，已為判斷時，其對此重要爭點所為之
        判斷，除有顯然違背法令之情形，或當事人已提出新訴
        訟資料，足以推翻原判斷之情形外，應解為在同一當事
        人就該重要爭點所提起之訴訟中，法院及當事人就該已
        經法院判斷之重要爭點法律關係，皆不得任作相反之判
        斷或主張，始符民事訴訟上之誠信原則」、「確定判決
        所生之既判力，除使當事人就確定終局判決經裁判之訴
        訟標的法律關係，不得更行起訴或為相反之主張外，法
        院亦不得為與確定判決意旨相反之裁判，始能避免同一
        紛爭再燃，以保護權利，維持法之安定及私法秩序，達
        成裁判之強制性、終局性解決紛爭之目的。申言之，法
        院於將抽象之法律條文，經由認事用法之職權行使，以
        判決形式適用於具體個案所確定之權利義務關係，乃當
        事人間就該事件訴訟標的之具體規範，對於雙方當事人
        及法院均具有拘束力，當事人間之權利義務關係因而調
        整，不容當事人再為相反之爭執，法院更應將之作為『
        當事人間之法』而適用於該當事人間之後續訴訟」，最
        高法院73年度台上字第4062號、93年度台上字第1736號
        分別著有裁判意旨可資參照。查被告乙○○於96年7 月
        2 日以上開建號建物係其出資興建為由而對執行案件債
        務人丙○○、黃而成、柯月香、黃貴英及債權人土地銀
        行等提起第三人異議之訴，經本院以96年度訴字第1677
        號審理後，後變更被告為本件原告，而該訴嗣經本院於
        97年7 月31日以被告乙○○主張上開建物係由其出資興
        建為不可採而駁回其訴並經確定已如上述，而經本院96
        年度訴字第1677號民事判決就此係認「被告及證人丙○
        ○、王瑞章相互間就系爭3 層樓建物之出資比例、興建
        費用、完工時間等所述均不相符而難採信，且依拍攝時
        間分別為87年9 月8 日、88年3 月6 日之行政院農業委
        員會林務局農林航空測量所之航空圖上既可看出有相當
        於如附圖編號a 、b 、c 、d 之建物存在，是足認系爭
        建物於87年9 月8 日、88年3 月6 日拍攝前即已興建完
        工，益見前揭證人所為系爭建物出資興建過程與事實不
        符，而其所提出證明人丙○○、蔡黃英於95年9 月4 日
        所簽署之所有權切結證明內容記載系爭強制執行事件之
        執行標的上未保存登記建物「全部」為原告所興建，核
        與原告及證人丙○○所述不符，且丙○○出具與系爭強
        制執行事件債權人台灣土地銀行股份有限公司之切結書
        上已約明本件執行土地上尚未辦妥保存登記之建物亦自
        願一併提供為附帶擔保，足見其係以該未保存登記建物
        所有人地位自居，否則其何為擔保此舉，況切結書又係
        於所有權切結證明之前書具，益可佐證明人丙○○所簽
        屬之前揭「所有權切結證明」內所載不足信為真實，另
        核系爭強制執行事件之執行債務人黃而成、丙○○從未
        否認系爭建物係渠等所有，並配合陳報使用狀態，且就
        除去租賃權乙事亦未異議等節觀之，益徵原告主張其為
        系爭建物所有人云云並無可採，綜上所述，原告主張系
        爭建物由其出資興建，其為所有人等語並不可採」等語
        而駁回其訴，此有該判決書在卷可憑，是上開確定判決
        固應以被告乙○○於該訴主張之異議之訴的形成訴訟或
        給付訴訟所為之判斷為其既判力範圍，惟被告乙○○於
        該訴得否請求排除強制執，係繫於系爭未辦保存登記建
        物係其所有之主張有無理由為斷，而法院於判決理由中
        業就此訴訟標的以外當事人主張之最重要爭點，本於當
        事人辯論之結果而為上開判斷，而其認系爭未辦保存登
        記建物應非為被告乙○○所出資興建乙節並無顯然違背
        法令之情形，且被告乙○○於此在本訴中亦未提出新訴
        訟資料而足以推翻原判斷之情形，為避免同一紛爭再燃
        以保護權利，並維持法之安定及私法秩序以達成裁判之
        強制性、終局性解決紛爭之目的，依上開說明，被告或
        本院在該訴之同一當事人即原告就此重要爭點所提起之
        本訴中，就該已經法院判斷之重要爭點法律關係自應已
        不得任作相反之判斷或主張，兩造間對系爭未辦保存登
        記建物之所有權歸屬即不容被告再為相反之爭執，故被
        告乙○○再辯以系爭未辦保存登記建物為其出資興建而
        取得其所有權云云自無足採。
    (2)、查本院執行處在以本院94年度執字第36317 號執行事件
        受理上開強制執行聲請後，於94年9 月9 日到場查封時
        ，被告丙○○乃對執行人員表示系爭土地為飼料廠及養
        舍場等用途而由其使用中等語，而該案之聲請債權人嗣
        並陳報執行標的物由被告丙○○承租並轉租予被告乙○
        ○作為養豬場使用，且提出租賃期間自90年12月22日起
        至96年10月22日止之牧場租賃契約書為憑，嗣聲請債權
        人於執行中乃聲請除去租賃權，本院執行處於95年8 月
        21日乃核發通知准予除去，在95年9 月20日之拍賣公告
        即載明此旨並定指定後仍點交等語，後該事件拍定後，
        本院執行處乃於96年6 月13日核發命令予債務人等應於
        文到15日內自行點交予原告，而原告則於96年7 月9 日
        陳明承租人仍占有不動產聲請點交，該點交程序迭經上
        開第三人異議之訴而停止執行後，原告再於97年7 月22
        日聲請執行點交，後債務人黃而成於97年9 月2 日乃具
        狀陳明即時起交付拍定人，且原告於97年10月21日乃向
        本院陳述已自動履行（豬隻已遷移）等語告終結等情，
        此經本院調閱本院94年度執字第36317 號執行卷宗查明
        無訛，而被告乙○○於本院審理中則自承被告2 人就系
        爭建物係合夥而共有所有權等語（98年3 月3 日言詞辯
        論筆錄），且原告係於96年6 月13日取得不動產權利移
        轉證書已如上述，是被告丙○○於執行中既已自承系爭
        建物係由其使用，且被告乙○○並自陳渠等係合夥而共
        有，而被告乙○○原向被告丙○○承租系爭不動產所在
        之牧場租約，在其存續期間內既已經本院執行處予以除
        去，其得合法使用該牧場所有設備之權利，自除去通知
        時之95年8 月21日起，即因租賃關係消滅而已無使用系
        爭不動產之權利，而系爭未辦保存登記建物並非為被告
        乙○○所出資興建而無所有權亦如上述，其自無得享有
        出賣人未交付前之占有利益，則原告於96年6 月13日取
        得系爭不動產之權利移轉證書時起依法既已取得含系爭
        未辦保存登記建物在內之所有上開不動產之所有權，而
        均為占有且為合夥之被告在未經原告之同意下仍予繼續
        占有並拒絕交付，其等至交還時止，在該期間內自係無
        權占用原告所有之系爭不動產而受有利益至明，原告依
        不當得利之法律關係請求被告應予返還其所受之不當利
        得，依法自屬有據而應予准許。至原告雖另依共同侵權
        行為之法律關係請求被告應予賠償，惟原告既請求為擇
        一判決，而本院既已認其依不當得利之法律關係請求係
        屬適法而予准許，本院就共同侵權行為部分自得不再予
        審究，附此敘明。
  (二)、被告應支付原告相當於租金之不當利得若干？
      按「以自任耕作為目的，約定支付地租，使用他人之農地
      者，為耕地租用。前項所稱耕作，包括漁牧。」、「地租
      不得超過地價百分之八，約定地租或習慣地租超過地價百
      分之八者，應比照地價百分之八減定之，不及地價百分之
      八者，依其約定或習慣。前項地價指法定地價，未經依規
      定地價之地方，指最近三年之平均地價。」，土地法第10
      6 條、第110 條定有明文，另「依不當得利之法則請求返
      還不當得利，以無法律上之原因而受利益，致他人受有損
      害為其要件，故其得請求返還之範圍，應以對方所受之利
      益為度，非以請求人所受損害若干為準，無權占有他人土
      地，可能獲得相當於租金之利益為社會通常之觀念，是被
      上訴人抗辯其占有系爭土地所得之利益，僅相當於法定最
      高限額租金之數額，尚屬可採」、「建築房屋之基地租金
      ，依土地法第一百零五條準用同法第九十七條規定，以不
      超過該土地申報價額年息百分之十為限，而該條所謂土地
      價額，依土地法施行法第二十五條規定，係指法定地價而
      言，又法定地價，依土地法第一百四十八條規定，係指土
      地所有權人依土地法所申報之地價，在平均地權條例施行
      區域，當係指土地所有權人於地政機關舉辦規定地價或重
      新規定地價之時，於公告申報地價期間內自行申報之地價
      而言，未於該期間內申報者，則應以公告地價為其申報之
      地價」，最高法院61年台上字第1695號、75年度台上字第
      378 號分別著有判例或判決。本件均為占有且為合夥之被
      告在原告自96年6 月13日取得系爭所有不動產之所有權後
      ，乃未得其同意而仍繼續占有並拒絕交付，後原執行債務
      人黃而成於97年9 月2 日具狀陳明即時起交付拍定人，原
      告則於97年10月21日向本院執行處陳述豬隻已遷移而履行
      交付等語已如上述，而原告係以總價4,112 萬元向本院執
      行處拍定買受坐落高雄縣路竹鄉○○段第542 （面積11,
      770 ㎡，96年1 月申報地價176 元/ ㎡，公告現值1,10 0
      元/ ㎡）、542-1 （面積2, 551㎡，申報地價及公告現值
      同542 地號）地號及同鄉○○段第110 （面積4,107 ㎡，
      96年1 月申報地價136 元/ ㎡，公告現值850 元/ ㎡）、
      110-1 （面積17,295㎡，申報地價及公告現值同110 地號
      ）、110-2 （面積1,003 ㎡，申報地價及公告現值同11 0
      地號）、112 （面積131 ㎡，申報地價及公告現值同11 0
      地號）、地號等6 筆土地及其上未保存登記建物（建號94
      2 號，地面層面積8,495.64㎡，坐落於營後段542 -1及大
      湖段110 、110- 1、110-2 地號土地之上）均已如上述，
      另系爭未保存登記建物之移轉價格為7,150,000 元，其契
      稅標準現值則為3,937,900 元，此有96年契稅繳款書乙紙
      附卷足憑，是被告於原告請求末日之97年7 月31日以前既
      均無權占用原告所有之系爭不動產全部，依社會通常之觀
      念，其等自均因此可能獲得相當於法定最高限額租金數額
      之租金利益而應予返還自明，而系爭土地並未坐落於都市
      計畫範圍內而非土地法第97條所稱「城市地方」（卷附高
      雄縣政府府地價字第0980072664號函參照），其自無該條
      最高法定租金限額規定之適用，惟以該地係為養豬之牧場
      ，其應屬同法第106 條規定之耕地租用而應適用同法第11
      0 條之租金限制，而被告無權占有者除土地外尚有系爭未
      保存登記建物之部分，此於該條未有規定之情形下，衡情
      應得類推適用同法第96條之併計總價而再受第110 條8%之
      限制，而系爭未保存登記建物因未在城市地方而雖無法由
      主管地政機關為估定價額，然該建物甫為移轉，其前次移
      轉價額即原告之買價應與市價相當，以其移轉登記時所繳
      契稅之標準現值3,937,900 元已遠低於該買價7,150,000
      元，以此為該建物之價額應係有利於被告，且被告乙○○
      於此亦表示無意見之語，則本院依該區係位湖內鄉之鄉村
      地區，以其開發現況、地處位置、公告現值及社會經濟狀
      況等情以觀，原告就系爭土地請求依申報地價年息10% 計
      算其相當於租金之不當利得尚屬過高，認應以土地及建物
      總價7%較為相當，依此計算結果，被告無權占用期間應付
      之相當租金每月即為既55,603元【（11770 ㎡＋2551㎡）
      ×176 元＋（4170㎡＋17295 ㎡＋1003㎡＋131 ㎡）×13
      6 元＋3,937,900 元＝00000000元，00000000元×7%÷12
      ＝55603 元】，今原告請求之期間既係自96年6 月14日起
      至97年7 月31日止，其於該期間得為請求者即為754,347
      元（13個月×55603 元＋55603 元/ 月÷30日×17日＝
      754347元），原告逾此範圍外之請求即為無據。
七、綜上所述，系爭未辦保存登記建物並非為被告乙○○出資興
    建而未取得其所有權，均為占有且為合夥之被告在原告於96
    年6 月13日取得系爭不動產之所有權後，在未經原告之同意
    下仍予繼續占有至交還時止，其等自係無權占用原告所有之
    系爭不動產而受有利益，其等占用期間每月應付之相當租金
    為55,603元，原告請求之96年6 月14日起至97年7 月31日止
    之期間即得請求返還754,347 元之不當利得，而被告間就系
    爭未辦保存登記建物之租用既為合夥，在該合夥財產業已返
    還之情下，其合夥財產自應不足清償因該合夥而占用系爭不
    動產所生之債務，其等依法就此自應負連帶責任，從而原告
    依不當得利之法律關係請求被告應連帶應給付上開金額之損
    害金及其遲延利息，於法自屬有據，自應予以准許，其逾此
    範圍外之請求則為無據而應予駁回。
八、本件兩造均陳明願供擔保請准為假執行或免為假執行之宣告
   ，經核原告勝訴部分均無不合，爰分別酌定相當之擔保金額
   准許之，至原告敗訴部分，其假執行之聲請即失所依附，應
   予駁回。
九、據上論結：本件原告之訴為一部有理由、一部無理由，合依
    民事訴訟法第385 條第1 前段、第79條、第85條第2項、第
    390條第2 項、第392條，判決如主文。
中    華    民    國    98    年    5     月    15    日
                        民事第一庭    法  官  黃宏欽
正本係照原本作成。
如不服本判決，應於送達後20日內，向本院提出上訴狀並表明上
訴理由，如於本判決送達前提起上訴者，應於判決送達後10日內
補提上訴理由書（須附繕本）。
中    華    民    國    98    年    5     月    15    日
                                書記官  陳心儀


司法院資訊處製作；財團法人民間司法改革基金會備份。
